臺灣高等法院民事判決　　　　　　　　　 93年度上字第841號
上　訴　人　乙○○
　　　　　　丙○○
兼　上一人
訴訟代理人　甲○○
被　上訴人　交通部基隆港務局
法定代理人　蕭丁訓
訴訟代理人　洪瑞燦律師
複　代理人　吳孟玲律師
上列當事人間拆屋還地事件，上訴人對於中華民國93年8月16日
台灣基隆地方法院93年度訴字第168號第一審判決，提起上訴，
本院於中華民國94年11月1日言詞辯論終結，判決如下：
    主  文
原判決關於命上訴人應將坐落基隆市○○區○○段第102-12（原
102-2）、第 102-7地號土地上195建號如附圖編號A1、A2所示虛
斜線範圍部分，面積共 47.88平方公尺之建物拆除後，將土地返
還被上訴人；並命上訴人應各給付被上訴人超過新台幣 107,564
元，及自民國93年4月7日起至返還土地之日止，應按月各給付被
上訴人超過新台幣 595元部分，及該部分假執行之宣告，暨命上
訴人負擔訴訟費用部分之裁判均廢棄。
上開廢棄部分，被上訴人在第一審之訴及其假執行之聲請駁回。
其餘上訴駁回。
第一審訴訟費用關於命上訴人負擔部分及第二審訴訟費用，由上
訴人負擔三分之二，餘由被上訴人負擔。
    事實及理由
一、被上訴人法定代理人變更為蕭丁訓，有行政院令在卷可稽（
    見本院卷二第70頁），被上訴人聲明承受訴訟，核無不合，
    應予准許。
二、被上訴人主張：坐落基隆市○○區○○段第102-12（即原10
    2-2地號）、第102-7地號土地（下稱系爭土地）為國有，有
    土地登記簿謄本可稽（見本院卷二第54頁），由被上訴人管
    理。被上訴人並無與上訴人丙○○等三人交換土地之資料，
    且港區內不可能有私有土地或建物存在，上訴人無任何權源
    ，卻在系爭土地上營造建物、圍牆等地上物如附圖編號A1、
    A2、A3、A4所示，面積共 146平方公尺建物使用（下稱系爭
    建物）。被上訴人自得本於所有權之行使，請求上訴人等拆
    除系爭土地上之系爭建物後，將土地返還被上訴人。上訴人
    等無權占有系爭土地，被上訴人自得依土地法第 105條準用
    同法第97條規定，以土地申報地價乘以年息之百分之五．二
    五為計算標準，請求上訴人等各分擔三分之一，返還如被上
    訴人聲明所示之不當得利金額等語。
三、上訴人則以：系爭建物為上訴人三人共有。上訴人等係與被
    上訴人以地易地，有權使用系爭土地。被上訴人以碼頭用地
    之現值計算租金，亦屬過高。求為駁回被上訴人之訴等語，
    資為抗辯。
四、原審命上訴人應將坐落基隆市○○區○○段第102-12、第10
    2-7地號土地上，如原判決附圖及附表(一)編號A1、A2、A3、A
    4所示，面積共146平方公尺之建物拆除後，將土地返還被上
    訴人，並應各給付被上訴人 15萬9998元，及各自民國93年4
    月7日起至返還土地之日止，按月給付被上訴人869元。駁回
    被上訴人其餘之訴。上訴人提起上訴，求為將原判決不利於
    上訴人部分廢棄，駁回被上訴人在原審之訴及假執行之聲請
    。其除引用原審之陳述外，並補陳略以：
  (一)依據土地法登記規則第79條及建築法規第30條規定，建物申
    請所有權第一次登記時，應檢附土地權利證明文件始能登記
    ，上訴人所有之系爭建物門牌基隆市中山區○○○路169號，
    雖位於被上訴人所有土地上，惟確係經被上訴人同意，地政
    機關始能完成登記，並核發所有權狀予上訴人。
  (二)系爭建物雖有部分係增建，惟增建部分仍在有權使用之土地
    之內，因建物建造僅係合乎建蔽率 50%部分才得為合法登記
    ，系爭房屋登記面積雖為 47.88平方公尺，惟未合法登記部
    分仍有使用權。
  (三)系爭建物連同增建部分於50年12月建築完成，上訴人早已因
    時效取得地上權，得登記為地上權人，並無無權占有等語。
五、被上訴人則求為駁回上訴，其除引用原審之陳述外，並補陳
    略以：
  (一)系爭房屋於原審 93年5月13日測量時，確實位於基隆市○○
    區○○段102-2、102-7地號土地上，因歷經多次分割，故現
    系爭房屋位於基隆市○○區○○段 102-7及102-12地號土地
    上，有基隆市安樂地政事務所回函及鈞院 94年8月25日現場
    履勘時測量之複丈成果圖可證。因上訴人所佔用之土地地號
    業已變更，特更正聲明如上開地號。
  (二)上訴人主張系爭房屋起造時有得被上訴人同意部分，已經被
    上訴人否認。且依上訴人所提土地登記簿謄本記載，該房屋
    一樓面積僅 47.88平方公尺，但依基隆市安樂地政事務所測
    量所示，不含屋前棚架及屋旁鐵皮屋之面積，現有建物面積
    已達 102平方公尺（即附圖標示A1、A2部分），遠高於建物
    原有面積。又上訴人自承現有房屋為後來改建，縱被上訴人
    有同意原有房屋之興建，惟其上原有之房屋（建物登記：基
    隆市○○區○○段 195建號）早已拆除，現有建物之事後改
    建，既未得被上訴人同意，仍屬無權佔用。
  (三)上訴人於原審曾主張與被上訴人以地易地，而興建系爭建物
    ，惟系爭建物於 76年7月10日，才由原所有人趙凱璽贈與上
    訴人之被繼承人許劉章榮，有建物登記簿謄本可證（見被上
    證2，本院卷一第110頁），故其所述顯非事實。
  (四)上訴人之被繼承人許劉章榮並非原始起造人，故上訴人對系
    爭建物使用土地之權源，皆屬臆測或推論，並無證據證明。
    且土地登記規則第79條須附使用基地之證明文件者，僅限於
    同條第 2項「實施建築管理前建造之建物，無使用執照者．
    ．．」，而系爭建物建於51年，建築法早已施行，故上訴人
      所有之建物根本無土地登記規則第79條第4項之適用。
  (五)土地登記規則僅是行政管理措施，並無確定私權之效果，也
    不能依此推論被上訴人當時有同意其使用系爭土地。
  (六)本件並無土地稅法第 4條之例外情形，而上訴人竟繳納地價
    稅，顯係因占用，而由被上訴人申請由上訴人代繳，如上訴
    人有合法租用，則系爭土地之地價稅應由被上訴人繳納，可
    見其係無權占用。
  (七)上訴人於 94年4月18日所提基隆市安樂地政事務所建物測量
    成果圖，係依使用執照上之設計圖或竣工平面圖轉繪，並未
    實際測量，只是就原有建物平面圖轉繪至地籍圖上，不能證
    明原有建物仍然存在等語。
六、被上訴人主張坐落基隆市○○區○○段第102-12（即原102-
    2地號）、第102-7地號土地為國有，被上訴人為管理機關管
    理，上訴人無任何權源於系爭土地上如附圖編號A1（虛斜線
    範圍除外）、A2（虛斜線範圍除外）、A3、A4所示，面積共
    98.12 平方公尺建造建物使用，有基隆市安樂地政事務所93
    年12月7日（93）基安地所一字第11233號函，並檢送該所92
    年7月15日（92）基安字第8687號、93年 9月3日（93）基安
    字第10396號、93年11月2日（93）基安字第 12943號等更正
    案資料及建物登記謄本（見本院卷(一)第 47-95頁），並經本
    院履勘現場，及囑託基隆市安樂地政事務所鑑測，有勘驗筆
    錄及複丈成果圖可稽（見本院卷(二)第 45-47及53、54頁），
    上訴人就其所有系爭房屋坐落系爭土地上，亦為其所不爭，
    堪信被上訴人此部分之主張為真正。上訴人雖辯稱：其所有
    如附圖編號A1、A2虛斜線範圍部分，面積 47.88平方公尺，
    業經建物登記在案，按其建蔽率 50%計算，則其有權使用之
    系爭土地面積，應不限於系爭房屋登記面積 47.88平方公尺
    ；又系爭房屋係以地易地之方式，有權使用系爭土地云云，
    惟上訴人並未舉證證明其抗辯之事實為真實，即非可取。
七、按「所有人對於無權占有或侵奪其所有物者，得請求返還之
    。對於妨害其所有權者，得請求除去之。」民法第 767條定
    有明文。上訴人等無正當權源而占用如附圖所示之A1（虛斜
    線範圍除外）、A2（虛斜線範圍除外）、A3、A4所示之系爭
    土地，面積 98.12平方公尺，並於其地上建造建物使用，被
    上訴人本於所有權之作用，請求上訴人將如附圖所示之A1（
    虛斜線範圍除外）、A2（虛斜線範圍除外）、A3、A4所示之
    系爭土地，面積 98.12平方公尺之地上物拆除，並將各該土
    地返還被上訴人，洵屬正當，應予准許。
八、次按「無法律上之原因而受利益，致他人受損害者，應返還
    其利益。」民法第 179條定有明文。而無權占有他人土地，
    可獲得相當租金之利益，為社會通常之觀念。又土地租金之
    計算，依土地法第 105條準用同法第97條規定，以不超過土
    地申報價額年息百分之十為限。本件上訴人等無權占有系爭
    土地，受有相當於租金之利益，致被上訴人受有相當於租金
    之損害，從而，被上訴人請求上訴人等返還最近五年因無權
    占有系爭土地所受之利益，依上開說明，亦屬正當，亦應准
    許。至其基地租金之數額，除以基地申報地價為基礎外，尚
    須斟酌基地之位置，工商業繁榮之程度，承租人利用基地之
    經濟價值及所受利益等項，並與鄰地租金相比較，以為決定
    ，並非必達申報總地價年息百分之十最高額（最高法院68年
    台上字第3071號判例參照）。經查上訴人所占用系爭土地之
    位置、面積及使用情形，如附圖所示，並經原審及本院於囑
    託地政事務所測量時，併勘驗現場，製有勘驗筆錄及拍攝照
    片可稽，爰斟酌系爭土地之位置、工商繁榮程度、使用人利
    用基地之經濟價值及所受利益，渠等關係及社會感情等情事
    ，被上訴人請求按申報地價5.25％計算之金額為請求相當於
    租金之不當得利，尚稱適當。即102-12地號88/4/7-92/12/3
    1（申報地價13000元×面積 78.48×5.25％÷12月）×56.8
    月共計253,530元（元以下四捨五入，下同）；102-7地號88
    /4/7-92/12/31（申報地價13000元×面積 19.64×5.25％ ÷
    12月）×56.8月共計63, 447元；102-12地號93/1/1-93/4/6
    （申報地價4500元×面積78.48×5.25％÷12月）×3.2月共
    計 4,944元；102-7地號 93/1/1-93/4/6（申報地價2800元×
    面積19.64×5.25％÷12月）×3.2月共計770元，故自88年4
    月7日起至93年4月6日止相當於租金之損害金額共為322,691
    元（253530＋63447元＋4944元＋770元＝322691元），上訴
    人各應給付107,564元（322691÷3人＝107564元）。自93年
    4月7日起被上訴人所有系爭102-12地號受有 1,545元（4500
    元×面積78.48×5.25％÷12月）；102-7地號受有241元（
    2800元×面積 19.64×5.25％÷12月）相當於租金之損害，
    故上訴人應按月各給付 595元（1545＋241＝1786元÷3人＝
    595元），從而，被上訴人請求上訴人應給付自 88年4月7日
    起至93年4月6日止，相當於租金之損害金各 10,7564元，並
    自93年4月7日起應按月各給付595元，即屬有據。
九、上訴人辯稱：如附圖編號A1、A2虛斜線範圍部分之系爭建物
    （即 195建號），業經地政事務所建物所有權登記在案，有
    建物登記謄本可稽，並由地政事務所測量屬實，依土地登記
    規則第79條及建築法第30條規定，於建造時必定係經坐落土
    地所有人之同意，故就 195建號如附圖編號A1、A2虛斜線範
    圍部分建物所坐落之系爭土地，上訴人係有權使用，並非無
    權占有等語。經查：
  (一)如附圖編號A1、A2虛斜線範圍部分之系爭建物，面積 47.88
    平方公尺，業經主管地政機關於民國51年10月1日（51年7月
    28日收件）為建物登記，有上訴人提出之原建號仙字第1029
    號（現變更為中山區○○段 195號）建築改良物登記總簿、
    中山區○○段 195建號建物登記簿謄本可稽（見本院卷(一)第
    98-101頁）。並有基隆市安樂地政事務所 93年12月7日（93
    ）基安地所一字第11233號函，並檢送該所92年7月15日（92
    ）基安字第 8687號、93年9月3日（93）基安字第10396號、
    93年11月2日（93）基安字第12943號等更正案資料及建物登
    記謄本可證（見本院卷(一)第 47-95頁），足見上訴人此部分
    之主張為真實。
  (二)依土地登記規則第79條第三項規定：申請建物所有權第一次
    登記，建物與基地非屬同一人所有者，並應另附使用基地之
    證明文件。建築法第30條亦規定：起造人申請建造執照或雜
    項執照時，應備具申請書、土地權利證明文件。按聲請建築
    執照，其聲請書應載明起造人之土地權利，並附具證明文件
    ，為建築法第 30條（舊法第11條第3款）所明定。所謂起造
    人之土地權利，當指起造人對於聲請建築房屋基地之所有權
    或租賃權或借用權等而言。如為所有權，須附有所有權狀或
    土地登記簿謄本，租賃權須附租約書，借用權須附借約證書
    ，或土地所有權人出具之土地使用權同意書，皆屬上述條款
    所謂起造人應具備之證明文件（最高行政法院55年判字第33
    號判例參照）。由上開最高行政法院民國55年間之判例，可
    見自民國55年間起，建物與基地非屬同一人所有者，申請建
    物登記或申請建造執照時，應備具土地權利證明文件。即建
    築房屋基地之所有權或租賃權或借用權之所有權狀或土地登
    記簿謄本，租賃權之租約書，借用權之借約證書，或土地所
    有權人出具之土地使用權同意書等，經本院函請主管地政機
    關基隆市安樂地政事務所檢送原建號仙字第1029號建物總登
    記資料，據該所函覆原建號仙字第1029號，現變更為中山區
    ○○段 195號，該登記案之資料因已逾保存年限，業已銷毀
    ，故無舊案可供查閱，有該所 94年1月18日函可稽（見本院
    卷(一)114頁)。再，查在他人土地上之建物，在未設定地上權
    前建物所有人聲請建物總登記，應取得基地所有人簽章證明
    同意，前經內政部46、08、06台（46）內地字第106542號函
    解釋有案（內政部民國59年7月2日台內字第374669號函參照
    -見83年6月版民事法令釋示彙編第 0000-0000頁），而本件
    系爭中山區○○段195建號建物，係於51年10月1日登記，是
    上訴人辯稱已得被上訴人之同意，亦非無據。
  (三)按土地法第43條所謂登記有絕對效力，係為保護第三人起見
    ，將登記事項賦與絕對真實之公信力，故第三人信賴登記機
    關之登記而取得不動產權利時，不因前手登記原因之無效或
    撤銷而被追奪（司法院院字第1919號解釋參照），故真正權
    利人祇許在未有第三人取得權利前，以登記原因無效或得撤
    銷為塗銷登記之請求，若於已有第三人本於現存之登記而為
    取得權利之新登記後，即不得更為塗銷登記之請求。查系爭
    195建號之房屋，於民國51年10月1日登記完畢，經多次移轉
    登記，至 91年12月8日因分割繼承，登記為上訴人所共有，
    應有部分各三分之一，有上開建物登記簿謄本可稽，則依善
    意推定之原則，應認上訴人係信賴地政機關之登記，該系爭
    195建號建物應已取得系爭土地使用權，自受土地法第 43條
    規定之保護。被上訴人雖否認同意上訴人使用其坐落之系爭
    土地，但並未舉出反證證明其未曾同意，是其主張，即無可
    取。
  (四)再按占有人於占有物上行使之權利，推定其適法有此權利。
    又善意占有人依推定其為適法所有之權利，得為占有物之使
    用及收益。分別為民法第943條、第952條所明定。是占有人
    因此項使用所獲得之利益，對於所有人不負返還之義務，此
    為不當得利之特別規定，不當得利規定於此無適用之餘地，
    故依民法第944條第1項之規定，占有人推定其為善意占有者
    ，除被上訴人有反證足以證明上開推定事實並非真實外，即
    不能空言否認上訴人之善意占有，（最高法院44年台上字第
    100 號判例參照）。本件上訴人為善意占有人，依推定其為
    適法所有之權利，得為占有物之使用及收益，有如前述，從
    而，被上訴人為就附圖A1、A2虛斜線範圍之系爭土地面積47
    .88 平方公尺部分，請求上訴人應給付相當於租金損害之不
    當得利，即非有據。
十、綜上所述，被上訴人本於所有權及不當得利之法律關係，請
    求上訴人應將坐落基隆市○○區○○段第 102-12（原102-2
    ）、第102-7地號土地上，如附圖編號 A1、A2、Ａ3、Ａ4所
    示，除附圖Ａ1、Ａ2虛斜線範圍部分外，面積共 98.12平方
    公尺之建物拆除後，將土地返還被上訴人；並命上訴人應各
    給付被上訴人107,564元，及自民國 93年4月7日起至返還土
    地之日止，應各按月給付被上訴人 595元部分，為有理由，
    應予准許。逾此所為請求，為無理由，應予駁回。原審就超
    過上開應准許部分，為上訴人敗訴之判決，並為假執行之宣
    告，自有未洽。上訴意旨就此部分指摘原判決不當，求予廢
    棄改判，為有理由。至於上開應准許部分，原審為被上訴人
    勝訴之判決，並為假執行之宣告，核無違誤，上訴意旨，就
    此部分，仍執陳詞，指摘原判決不當，求予廢棄，為無理由
    ，應駁回其上訴。
十一、本件事證已臻明確，兩造其餘之陳述及攻擊防禦方法，經審
    酌核與判決結果不生影響，不再一一論述，併予敘明。
據上論結，本件上訴為一部有理由，一部無理由，依民事訴訟法
第450條、第449條第1項、第79條但書、第85條第1項，判決如主
文。
中　　華　　民　　國　　94　　年　　11　　月　　15　　日
                  民事第九庭  審判長法　官  吳景源
　　　　　　　　      　　　    　　法　官  鄭威莉
　　　　　　　　      　　　　    　法　官  連正義
正本係照原本作成。
不得上訴。
中　　華　　民　　國　　94　　年　　11　　月　　16　　日
　　　　　　　　　　　　　　　　　　書記官  張永中
